【裁判字號】    90,訴,545
【裁判日期】    901120
【裁判案由】    商業會計法等
【裁判全文】
臺灣臺北地方法院刑事判決                            九十年度訴字第五四五號
    公  訴  人  臺灣臺北地方法院檢察署檢察官
    被      告  乙○○
右列被告因違反商業會計法等案件，經檢察官提起公訴（九十年度偵字第四四０四號
），本院判決如左：
    主  文
乙○○共同商業負責人，以明知不實之事項，而填製會計憑證，處拘役肆拾日，如易
科罰金，以參佰元折算壹日。緩刑參年。
    事  實
一、乙○○係設於臺北市○○區○○街二八二巷一一弄一八號一樓東頁工程有限公司
    （下稱「東頁公司」，業於民國八十七年十月二十七日撤銷公司登記）負責人，
    為商業會計法所稱之商業負責人。乙○○於民國八十二年間，明知其將東頁公司
    所承包之泥作工程中關於粉刷、砌磚、貼磚等部分工程轉包予不詳姓名、年籍業
    已成年之小包，由小包自行僱用工人服勞務以完成與乙○○所約定之一定工作，
    並由小包支付僱用工人之工資，由小包自負盈虧，東頁公司則依約給與小包完成
    一定工作之報酬，乙○○明知東頁公司與小包間係屬承攬關係，小包所僱用之工
    人非屬東頁公司之員工，其支付小包之款項係承攬工程款，並非薪資，本應由小
    包辦理營業登記並開立進項統一發票或收據以供東頁公司列報成本，詎因某不詳
    姓名年籍之小包未辦理營利事業登記，未能開立統一發票以供東頁公司報稅，竟
    為幫助該小包逃避此部分之工程款應申報之營業稅稅捐，基於幫助該小包逃漏營
    業稅之犯意，於八十三年一月間，由該小包藉領取薪資之名義，持偽造之甲○○
    薪資表 (其上載有甲○○之年籍資料、住址、領得之薪資數額)，連同甲○○之
    身分證影本、印章，向乙○○請領工程款新台幣（下同）十五萬元，乙○○因而
    誤認甲○○確係該小包僱用之工人，而未懷疑該薪資表之真偽，然其明知東頁公
    司本身並未僱用甲○○，竟與該小包基於共同填載不實事項於會計憑證之犯意聯
    絡，進而於八十三年報稅截止日前之一、二月間，將該小包所偽造之其上虛偽登
    載甲○○八十二年一月份至十二月份薪資十五萬元之薪資表交付與不知情之李智
    聰會計師依據上開偽造之薪資表，填製前揭不實事項於附隨業務上作成之文書即
    員工八十二年度各類所得扣繳暨免扣繳憑單（下稱扣繳憑單）之會計憑證上，並
    依據上述不實之扣繳憑單所載金額據以製作東頁公司八十二年度營利事業所得稅
    結算申報書，將上開金額列為東頁公司之薪資類別，並持向財政部臺北市國稅局
    （下稱北市國稅局）申報營利事業所得稅，以此方式幫助該不詳小包逃漏八十二
    年度應繳納之營業稅七千五百元（乙○○就此部分本應由小包處收取其工程款其
    中十五萬元之發票，而竟以甲○○十五萬元之薪資表代之，此部分計幫助該小包
    逃漏十五萬元之營業所得，依百分之五計算即為七千五百元)。嗣因甲○○於八
    十四年間接獲財政部臺灣省北區國稅局新店稽徵所通知補繳稅款，始發現上情。
二、案經台北市政府警察局萬華分局報請，及甲○○訴由臺灣臺北地方法院檢察署檢
    察官偵查起訴。
    理  由
一、訊據被告乙○○固坦承係東頁公司負責人，其營運方式係將承包之工程轉包予下
    包，由小包自負盈虧，且告訴人甲○○並非東頁公司所僱用之員工，卻將某不詳
    承包工程之小包所提供告訴人領取薪資之資料委由不知情之李智聰會計師填製東
    頁公司員工八十二年度扣繳憑單及東頁公司八十二年度營利事業所得稅結算申報
    書，將上開金額列為東頁公司之薪資類別，並持向北市國稅局申報營利事業所得
    稅等情，核與告訴人於偵查中指訴未曾在東頁公司工作，不可能自東頁公司領得
    薪資之情相符，並有東頁公司查詢資料、告訴人甲○○之扣繳憑單、勞工保險卡
    等可憑。惟矢口否認有何前揭填製不實會計憑證以幫助小包逃漏稅之犯行，辯稱
    ，伊是將工程轉包給下包，下包所僱用之工人不可能每個人都認識，而且作這種
    工程的工頭不一定有成立公司，所以才會沒有發票及收據可以開立，伊確實有支
    付下包工程款，甲○○的身分證影本及薪資表都是小包拿給他的云云。
二、經查：
（一）告訴人甲○○於八十二年間並未任職於東頁公司及其下包，卻遭東頁公司虛報
      八十二年度薪資所得十五萬元之情，業據告訴人甲○○於偵查時供明在卷，並
      有其提出而為被告不爭之扣繳憑單、勞工保險卡各一件在卷可稽，觀諸該勞工
      保險卡所示，告訴人甲○○自八十一年一月間起至八十六年六月間止服務於台
      灣美國運通國際股份有限公司而由該公司為其投保單位，是告訴人甲○○於八
      十二年間顯未受僱於東頁公司或該小包，純係被人冒用以申報薪資之人頭。
（二）本院提示告訴人甲○○所提出之扣繳憑單供被告辨識，被告自承該扣繳憑單係
      其於八十二年間承包某一泥作工程，將其中粉刷、砌磚、貼磚等部分工程轉包
      予不詳姓名、年籍之小包，有時是由小包帶人帶料，有些是由東頁公司提供材
      料，而小包自行僱用工人完成一定工作，然均係按一平方米為計價單位，贏虧
      由小包自負等語，是依被告之供述其與小包間係屬承攬關係甚明，則告訴人縱
      屬小包僱用之工人，亦非屬東頁公司之員工，何況告訴人實際上亦未受僱於該
      小包，則告訴人甲○○非屬東頁公司之員工亦明。
（三）按營造業將承包之工程如以轉包方式下包或由工頭承攬，而承攬人自負承包（
      細項）工程盈虧者，依營業稅法第一條及相關法規規定，應辦理營業登記，繳
      納營業稅並依所得稅法第三條規定課徵營利事業所得稅。營造業應取得承攬人
      開立之統一發票或收據列報成本，承攬人並應以己身事業員工之薪資印領清冊
      ，據以填發扣繳憑單，有財政部台灣省北區國稅局基隆市分局八十七年三月五
      日北區國稅基市審字第87067268號函可佐。如前所述，被告明知其所屬東頁公
      司與小包之間，係承攬關係，東頁公司並未僱用甲○○，雖被告誤認甲○○確
      係小包之承攬人所僱用，但被告就其支付之工程款項未向小包索取統一發票或
      收據列報成本，而收取小包所交付之甲○○薪資表，以作為東頁公司之薪資類
      據以列報成本，其有幫助該不詳小包逃漏稅捐之犯行甚明。
（四）被告任東頁公司之負責人，經營營造業務已有數年，自應對一般商業交易之
      基本稅法常識，及就施工工人薪資應由承包人負擔，營造商則支付總工程款予
      承包人並取得進項發票等事宜，當無不知之理，更無就其前揭將小包之員工薪
      資列報為東頁公司薪資支出之行為將產生致小包逃漏稅捐之結果全然不知情之
      可能，且對稅捐之核課係以實質課稅為最高原則，此當亦為被告依其社會經驗
      之累積上所不能不知，本案之不詳小包係承包東頁公司轉包之粉刷、砌磚、貼
      磚等工程而取得工程款，顯係提供勞務取得代價之行為，依營業稅法第三條第
      二項規定，乃屬營業之一種，其本身即為納稅義務人，其不依規定申報營業登
      記而營業，且填製不實之工資表以掩飾其逃漏稅捐之犯行，顯已施以積極之作
      為為之，即非單純消極之不申報稅捐之不作為所可比擬，綜上所述，被告所辯
      顯係事後卸責之詞，不足採信，事証明確，被告犯行洵堪認定。
（五）次按在中華民國境內銷售貨物或勞務及進口貨物，均應依本法規定課徵營業稅
      ；又營業人銷售貨物或勞務，除本章第二節另有規定外，均應就銷售額按第七
      條或第十條規定計算其銷項稅額，而營業稅稅率除另有規定外最低不得少於百
      分之五，分別為營業稅法第一條、第十四條、第十條所明定。是本案中向被告
      公司承包工程，並提供告訴人身份證資料之小包究屬何人雖經本院向北市國稅
      局萬華稽徵所函調相關資料，亦經回覆以無資料可提供而無從查知，有該所九
      十年八月二十九日財北國稅萬審創字第九００六二三四四號函及本院九十年十
      月二十二日公務電話記錄可參，則該不詳小包究向東頁公司收取多少報酬作為
      工程款，亦無從認定，惟該不詳小包承包東頁公司轉包之工程，並提供勞務取
      得代價，為營業行為，則其所領取之工程款無論事後是營或虧，均應依上述營
      業稅法規定，繳納百分之五之營業稅，故被告幫助小包承攬人逃漏之營業稅稅
      額應是該不詳小包向東頁公司所收取工程款其中之十五萬元之百分之五。至於
      被告有無幫助該小包逃漏營業事業所得稅，則應視年度結束結算時有無所得而
      定，然按營利事業所得之計算，以其本年度收入總額減除各項成本費用、損失
      及稅捐後之純益額為所得額，所得稅法第二十四條第一項亦定有明文，查本案
      提供被害人資料之小包係何人無從查知，已如前述，則該不詳小包八十二年度
      之成本、損失等亦無從知悉，則該不詳小包之該年度收入總額扣除各該費用後
      之所得額是否已達所得稅法規定起徵之標準亦有疑義，而無從確認，從而無法
      認定被告之前揭犯行除幫助該不詳小包逃漏營業稅外，是否亦有逃漏營利事業
      所得稅之情，爰併此敘明。
（六）被告於本院審理時供稱該據以製作扣繳憑單之告訴人薪資表約係於八十三年一
      月間由該小包所交付等語，復按營利事業之結算申報，納稅義務人應於每年二
      月二十日起至三月底止，填具結算申報書向該管稽徵機關申報上一年度之營利
      事業收入總額，所得稅法第七十一條定有明文，足證被告所委請之會計師係於
      每年度一、二月間製作扣繳憑單以供結算申報上一年度之營利事業所得稅。
綜上所述，本案事證明確，被告所辯無將會計憑證填載不實及幫助逃漏稅捐等犯行云
云。無非事後卸責之詞，不足採信，其犯行洵堪認定。
三、再按扣繳憑單係証明扣繳事項所編製之憑証，屬原始憑証，為商業會計法第十五
    條規定之會計憑証。又被告犯罪後，商業會計法業於八十四年五月二十一日修正
    生效，依刑法第二條第一項但書規定，比較新舊法結果，以修正前之規定有利於
    被告，自應適用修正前法律。核被告所為係違反稅捐稽徵法第四十三條第一項幫
    助逃漏稅捐罪、修正前商業會計法第六十六條第一款之商業負責人填製不實之會
    計憑証罪。其為商業負責人，與不詳小包基於共同之犯意，由該不詳小包提供不
    實之薪資資料予被告委由不知情之會計師製作不實之扣繳憑單。被告就違反商業
    會計法部分犯行，與該不詳小包間具有犯意聯絡及行為分擔，均為共同正犯（該
    不詳小包雖非商業負責人，亦非從事務之人，惟依刑法第三十一條第一項之規定
    ，其與具有身分之被告共同實施犯罪，仍以共犯論），又被告利用不知情之會計
    師填製扣繳憑單，為間接正犯。且按商業會計法第六十六條第一款商業負責人以
    明知不實之事項而填載不實之會計憑證之處罰規定，與刑法第二百十五條所規定
    之犯罪態樣相同，係後者之特別法，應優先後者而適用，是被告偽製不實之扣繳
    憑單部分即毋庸再論以刑法第二百十五條之罪，附此敘明。又稅捐稽徵法第四十
    三條第一項規定業將幫助犯正犯化，使其成為獨立之犯罪，尚不具從屬性之性質
    ，亦併此敘明。被告所犯稅捐稽徵法第四十三條第一項之幫助納稅義務人逃漏稅
    捐罪、修正前商業會計法第六十六條第一款之罪間具有方法目的之牽連關係，為
    牽連犯，應從一重之修正前商業會計法第六十六條第一款之罪處斷。爰審酌被告
    協助承包商逃漏稅捐，影響國家稅收，而此種以人頭列報薪資之方式，為業界長
    久以來之陋習，實不可採，事後未與告訴人達成和解，賠償被害人所受之損失，
    暨其犯罪之動機、目的、手段、犯罪後之態度等一切情狀，量處如主文所示之刑
    ，並諭知易科罰金之折算標準（另按九十年一月四日修正，九十年一月十二日生
    效之刑法第四十一條第一項規定：「犯最重本刑為五年以下有期徒刑之罪，而受
    六月以下有期徒刑或拘役之宣告，因身體、教育、職業或家庭之關係或因其他正
    當事由，執行顯有困難者，得以一元以上三元以下折算一日，易科罰金。但確因
    不執行所宣告之刑，難收矯正之效或難以維持法秩序者，不在此限。」，本件被
    告行為時雖仍係舊法時期，惟此關於執行之事項既經修訂，而與罪刑之輕重問題
    無涉，自應適用前開新法規定，不生新舊法律適用之比較問題，見柯慶賢著刑法
    專題研究八十七年三月初版一書第十三頁、最高法院二十四年七月一日民刑庭總
    會決議、最高法院二十九年上字第五二五號判例意旨參照），以示懲儆。末查，
    被告前未曾受有期徒刑以上刑之罪，有台灣高等法院檢察署刑案紀錄簡覆表可參
    ，雖被告於本案後未能坦承全部犯行，然斟之其所為雖不足採，惟此係屬營造業
    界長久以來之陋習，短期內尚難改正，且其申報不實者僅有一張，金額不高，而
    經此教訓，信無再犯之虞，本院認對其所宣告之刑以暫不執行為適當，爰併予宣
    告緩刑三年。
四、末查營利事業公司在稅捐稽征機關所發給之營利事業所得稅結算申報書上填載公
    司年度所得及免稅額等，核屬該公司履行其公法上納稅之義務，此與營利事業公
    司基於扣繳義務人之地位，代納稅義務人繳納或扣繳稅款之情形不同，尚難謂係
    其業務行為，因此被告持不實之申報書向稅捐機關申報營利事業所得稅，不另構
    成刑法行使業務上文書登載不實罪名（最高法院六十九年度台上字第二四一三號
    判決參照），併此敘明。
據上論斷，應依刑事訴訟法第二百九十九條第一項前段，修正前商業會計法第六十六
條第一款，稅捐稽徵法第四十三條第一項、刑法第十一條前段、第二條第一項但書、
第二十八條、第三十一條第一項、第四十一條第一項前段、第五十五條、第七十四條
第一款，罰金罰鍰提高標準條例第一條前段、第二項，判決如主文。
本案經檢察官蔡立文到庭執行職務。
中      華      民      國      九十      年      十一    月    二十    日
                                    臺灣臺北地方法院刑事第三庭
                                        審判長法  官  徐  世  禎
                                              法  官  劉  台  安
                                              法  官  黎  惠  萍
右正本證明與原本無異
如不服本判決應於送達後十日內向本院提出上訴狀。
                                              書記官  賈  繼  藩
中      華      民      國      九十      年      十一    月    二十    日
附錄本案論罪科刑法條全文
稅捐稽徵法第四十三條
I教唆或幫助犯第四十一條或第四十二條之罪者，處三年以下有期徒刑、拘役或科新
 臺幣六萬元以下罰金。
II稅務人員、執行業務之律師、會計師或其他合法代理人犯前項之罪者，加重其刑至
  二分之一。
III稅務稽徵人員違反第三十三條規定者，除觸犯刑法者移送法辦外，處一萬元以上五
  萬元以下罰鍰。
修正前商業會計法第六十六條
商業負責人，主辦及經辦會計人員，有左列各款情事之一者，處五年以下有期徒刑拘
役或一萬元以下罰金：
一、以明知為不實之事項而填製會計憑證或記入帳冊者。
二、故意使應保存之會計憑證、帳簿報表滅失毀損者。
三、意圖不法之利益，而變造會計憑證、帳簿報表內容或撕毀其頁數者。


司法院資訊處製作；財團法人民間司法改革基金會備份。
